【裁判字號】    97,上,279
【裁判日期】    971105
【裁判案由】    拆屋還地
【裁判全文】
臺灣高等法院臺中分院民事判決  97年度上字第279號
上  訴  人
即反訴原告    丁○○
訴訟代理人    劉家驥律師
受告知訴訟人  丙○○
被上訴人
即反訴被告    乙○○○
訴訟代理人    甲○○
上列當事人間請求拆屋還地事件，上訴人對於民國97年6月12日
臺灣臺中地方法院90年度訴字第3201號第一審判決提起上訴，上
訴人並提起反訴，本院於97年10月22日言詞辯論終結，判決如下
：
    主  文
上訴及反訴均駁回。
第二審訴訟費用關於上訴部分，由上訴人負擔，反訴部分，由反
訴原告負擔。
    事實及理由
壹、程序方面：
一、查本件上訴人於第二審訴訟程序中提起反訴，請求確認原判
    決主文第一項所示應拆屋還地之基地及空地的所有權，屬於
    反訴原告所有乙節，被上訴人（即反訴被告）對之無異議而
    為本案之言詞辯論，應喪失責問權，視為同意上訴人所提起
    之反訴（民事訴訟法第255條第2項參照），合先明。
二、又上訴人雖對原審92年度簡上字第358號確定界址案件．提
    起再審之訴，並藉該再審之訴，聲請停止本案訴訟程序，然
    經本院於97年9月24日裁定駁回其停止訴訟程序之聲請在案
    ，併此明。
貳、訴訟要旨：
一、被上訴人主張：查坐落台中縣大肚鄉○○段398地號土地（
    重測前為大肚段199－58地號，下簡稱系爭398地號土地），
    面積395.34平方公尺為被上訴人所有，然上訴人所有如原判
    決附圖所示（下簡稱附圖）建物（含附圖所示B、D部分空地
    ；下簡稱系爭建物）卻無權占有前開被上訴人所有土地，此
    經台中縣清水地政事務所測量製作鑑定圖無誤，查上訴人建
    物既無權占有系爭398地號土地，被上訴人自得本於所有權
    之作用，依民法第767條規定，請求上訴人拆除系爭建物並
    將土地交還被上訴人等詞。為此求為判決駁回對造之上訴及
    反訴。
二、上訴人則以：查上訴人系爭建物均蓋在上訴人自己的土地上
    即台中縣大肚鄉○○段399地號土地（重測前為大肚段199－
    9地號，下簡稱系爭399地號土地），且該建物是由台中縣政
    府核發的建築物使用執照，應為有權占用。又兩造雖曾因系
    爭398 、399地號土地涉訟（即原審91年度沙簡字第750號、
    92年度簡上字第358號確定界址案件，下簡稱沙簡750號或簡
    上358號確定界址案件），並判定兩造土地間界址為如內政
    部土地測量局民國九十三年三月十日鑑定圖（即本判決所附
    鑑定圖）所示Ｅ－Ｆ點連接線所示，然該鑑定圖嚴重錯誤。
    其理由如下：查被上訴人系爭398地號土地，重測前原登
    記面積為334平方公尺，然據鑑定圖所示，「甲1」加「甲2
    」合計面積為395.33平方公尺，顯多出61.33平方公尺（上
    訴人誤書為60.65平方公尺）。又大肚段199-2、199-57地
    號二筆土地屬大肚鄉公所所有，並於79年至80年間因台中縣
    大肚鄉都市計劃第二期公共設施保留地四號計畫道路用地徵
    收完畢；又其中199-57地號土地於85年由建地變更為道路用
    地，並併入同地段之重測前大肚段188-18地號土地。查199-
    57地號土地既已徵收合併，而無此地號，卻又於重測後再出
    現199-57地號土地（重測後為福利段811地號），應為重複
    登記。又因199-57地號土地重複登記結果，致使對造所有之
    重測後398地號土地面積減少，申言之，該199-57地號土地
    應屬被上訴人所有。甚且，被上訴人對台中縣政府於96年7
    月18日府地測字第09601945701號函所辦理重測公告，其所
    提出異議書，亦陳稱：公告圖嚴重錯誤，請予更正，並應註
    銷福利段811地號，以符實際等語在卷，核與本造上開意旨
    不謀而合。因此，本件顯有排除福利段811地號土地再予施
    測，以檢驗兩造系爭界址及其他相關界址之必要等語，資為
    抗辯。本訴部分並求為判決(一)原判決廢棄。(二)被上訴人在第
    一審之訴及其假執行之聲請均駁回。(三)第一、二審訴訟費用
    由被上訴人負擔。反訴部分並求為判決：(一)確認原判決主文
    第一項所示應拆屋還地之基地及空地的所有權，屬於反訴原
    告所有。(二)反訴訴訟費用由反訴被告負擔。
三、參加人丙○○陳述意旨與上訴人相同。
參、法官協議兩造爭點整理：（見本審卷第44頁）
一、兩造不爭執事項：
  (一)乙○○○所有系爭398地號土地（重測前為199－58、199－
    59地號土地），與隔鄰之399地號土地（重測前為199－9地
    號土地）有界址爭議，經乙○○○對丁○○及其他土地共有
    人提起確認界址訴訟，並經臺中地方法院94年5月10日以92
    年度簡上字第358號判決確定界址，並經判決確定後，經台
    中縣清水地政事務所依規定辦理地籍圖重測標示變更登記完
    畢。
  (二)依前揭重測後之地籍圖，丁○○所有如判決附圖所示A部分
    第1層樓RC建物、E部分第2、3、4層樓磚造建物、C部分磚造
    建物占有乙○○○所有系爭398地號土地，另丁○○占有使
    用系爭398地號土地上如原判決附圖所示B、D部分之空地。
二、兩造爭執事項：
  (一)丁○○得否再行爭執系爭398地號土地與399地號土地（重測
    前為大肚段199－9地號土地）之界址？
  (二)丁○○所有系爭建物（含原判決附圖所示B、D部分空地），
    占用系爭398地號土地，有無正當權源？
肆、得心證之理由：
甲、本訴部分：
一、按所謂因定不動產界線之訴訟，係指相鄰地所有人間，關於
    所有權並無爭執，惟其經界不明，而求定其界線所在之訴訟
    而言（最高法院三十年抗字第一七七號判例參照）。此項單
    純定不動產界線之訴，係形成之訴，屬於民事訴訟法第四百
    二十七條第二項第五款所謂「因定不動產之界線涉訟者」。
    依同法第四百六十六條第四項規定，對於此項訴訟所為之第
    二審判決，不得上訴第三審。至定不動產界線之訴，如涉及
    所有權爭執者，論者有謂性質上亦屬形成之訴，但包括確定
    所有權之訴，惟實務上則認應依確認之訴處理之（民國72年
    2月22日司法院（72）廳民一字第0119號函文，見民事法律
    問題研究彙編第2輯345頁參照）。查被上訴人乙○○○所有
    系爭398地號土地（重測前為199－58、199－59地號土地）
    ，與隔鄰之上訴人丁○○及其共有人所有399地號土地（重
    測前為199－9地號土地）有界址爭議，經被上訴人對上訴人
    丁○○及其他土地共有人提起確認界址訴訟，並經臺中地方
    法院94年5月10日以92年度簡上字第358號判決確定界址，且
    判定系爭398、399地號土地界址如內政部土地測量局民國九
    十三年三月十日鑑定圖所示Ｅ－Ｆ點連接線所示，並經判決
    確定後，經台中縣清水地政事務所依規定辦理地籍圖重測標
    示變更登記完畢乙節，為兩造所不爭執，並經本院調閱上開
    確定界址卷宗，核閱無誤。又查前開原審92年度簡上字第35
    8號確定界址案件，其第一審為91年度沙簡字第750號案件，
    並於91年10月14日繫屬該案第一審，亦有起訴狀上日期戳在
    卷可按。而本案第一審90年度訴字第3201號拆屋還地案件，
    係90年10月9日繫屬第一審法院，亦有該案起訴狀上之日期
    戳可考，足見該沙簡字第750號案件，係在本案第一審訴字
    3201號案件之後。查兩造於拆屋還地訴訟中，再提起確定界
    址訴訟，足證兩造就系爭398、399地號土地之所有權，亦有
    爭執，是該簡上字第358號確定界址判決，具有形成之訴及
    確定所有權之性質，又兩造既為該訴訟之當事人，標的物又
    為系爭398、399地號土地，則兩造自受該案件既判力之拘束
    ，合先明。
二、本件被上訴人主張系爭398地號土地伊所有，上訴人所有如
    原判決附圖所示系爭建物（含B、D部分空地）占用該地，為
    此請求拆屋還地等情，然為上訴人所否認，並辯稱因簡上
    358號確定界址之確定判決所示鑑定圖嚴重錯誤，造成系爭
    建物有占用系爭398地號土地情形，然該占用部分，應屬伊
    所有土地，為此提起反訴；且系爭建物係經台中縣政府核發
    建造及使用執照，應屬有權占有云云，是本件次應審究者，
    厥為上訴人系爭建物占用部分，屬系爭398地號土地抑或系
    爭399地號土地？茲分述如下：
  (一)查兩造就系爭398、399地號土地之界址爭議訴訟，業經原審
    92年度簡上字第358號判決確定界址，且判定系爭398、399
    地號土地界址如內政部土地測量局民國九十三年三月十日鑑
    定圖所示Ｅ－Ｆ點連接線所示，並經判決確定後，經台中縣
    清水地政事務所依規定辦理地籍圖重測標示變更登記完畢，
    兩造自應受該案件既判力之拘束乙節，業如前述，則兩造就
    系爭398、399地號土地之界址，自應以該確定判決認定，並
    經台中縣清水地政事務所依規定辦理地籍圖重測標示變更登
    記之界址為準。是原審據清水地政事務所重測後之地籍圖測
    量結果，認定上訴人如原判決附圖系爭建物（含B、D部分空
    地）確實占用被上訴人系爭398地號土地，而判決上訴人敗
    訴，於法並無不合。
  (二)上訴人雖抗辯：重測前之大肚段199-57地號土地已併入同段
    188-18地號土地，是再回復199-57地號登記屬重複登記，且
    該地應屬於398地號減少之面積，是上開鑑定圖嚴重錯誤云
    云，然清水地政機關承辦人證人戊○○到庭結證證稱，重測
    前之大肚段199-57地號無重複登記情形，且非屬於398地號
    減少之面積等詞在卷（見本審卷第75頁）；甚且證稱：（法
    官問：提示台中縣政府96年7月18日府地測字第09601945702
    號函、台中縣清水地政事務所96年7月24日清地測字第09600
    12674號函，為何有上開公文？）因為台中地院92年簡上字
    第358號確定界址事件之確定判決，被上訴人乙○○○持該
    確定判決書向本所申請辦理土地重測，本所依規定函請台中
    縣政府辦理重測公告事宜，台中縣政府再發函本所逕行為重
    測公告。（法官問：公告完畢後，是否才辦理重測？）公告
    30日內，被上訴人乙○○○於公告期間向本所申請異議複丈
    ，本所複丈後與台中地院92年簡上字第358號確定界址事件
    之確定判決附圖相符，本所就辦理重測標示變更登記完畢。
    （上訴人訴訟代理人問：請求詢問證人戊○○199-57地號，
    是否已經併入188-18地號？《庭呈199-57地號土地登記謄本
    ，並當庭提示》）當初被上訴人乙○○○申請土地重測時，
    本所發現大肚段199-57地號（重測後為福利段811地號），
    併入大肚段188-18地號（重測後為福利段256地號）的位置
    是錯的，所以本所已經辦理撤銷上開188-18地號併入199-57
    地號之登記等詞在卷，並有811、256地號土地謄本、台中縣
    政府重測公告、清水地政事務所函文（含附件）及簽呈、台
    中縣土地建物異動清冊等在卷為證（見本審卷第75、76頁；
    第86-104；第176-178頁），足證證人戊○○之證詞，足堪
    採信，而上訴人所辯自不足取。
三、準此，系爭398地號土地既屬被上訴人所有，而上訴人就原
    判決附圖所示系爭建物（含B、D部分空地）占用該地，未能
    舉證有何占用之正當權源，是被上訴人訴請拆屋還地，洵屬
    有據。
乙、反訴部分：
一、按一物上僅能成立一所有權，一所有權之客體，以一物為限
    ，即所謂一物一權主義（謝在全著民法物權79年版第21頁）
    申言之，物權有排他性，在同一標的物上，不能同時成立兩
    個以上互不相容之物權，此即謂物權之排他效力（最高法院
    27年抗字第820號判例參照）。查原審簡上字第358號確定界
    址判決，具有形成之訴及確定所有權之性質，且兩造應受該
    既判力之拘束，業如前述。又該簡上字第358號確定界址判
    決，既認定原判決附圖所示系爭建物（含B、D部分空地）占
    用之土地，屬被上訴人所有系爭398地號土地範圍。是上訴
    人反訴主張原判決附圖所示系爭建物（含B、D部分空地）占
    用之土地之所有權，屬伊所有，顯違反一物一權主義，應無
    理由。
伍、綜上所述，原審如上述之判決，經核並無違誤。上訴人就其
    敗訴部分上訴，指摘原判決不當，求予廢棄改判，為無理由
    ，應駁回其上訴。另上訴人反訴請求確認原判決主文第一項
    所示應拆屋還地之基地及空地的所有權，屬於反訴原告所有
    ，亦無理由，應予駁回。
陸、本件事證已臻明確，兩造其餘攻擊或防禦方法及所提證據，
    均與本院心證之形成，不生影響，爰不一一再加以論述，併
    此明。
柒、據上論結，本件上訴及反訴均為無理由，依民事訴訟法第四
    百四十九條第一項、第七十八條，判決如主文。
中    華    民    國    97    年    11    月    5     日
          民事第一庭    審判長法  官  吳 火 川
                              法  官  胡 景 彬
                              法  官  陳 繼 先
以上正本係照原本作成。
如對本判決上訴，須於收受判決送達後20日內向本院提出上訴書
狀，其未表明上訴理由者，應於提出上訴後20日內向本院提出上
訴理由書（須按他造人數附具繕本）。
上訴時應提出委任律師為訴訟代理人之委任狀。具有民事訴訟法
第466條之1第1項但書或第2項之情形為訴訟代理人者，另應附具
律師及格證書及釋明委任人與受任人有該條項所定關係之釋明文
書影本。
                              書記官  陳 三 軫
中    華    民    國    97    年    11    月    5     日
                                                      Ｍ


司法院資訊處製作；財團法人民間司法改革基金會備份。
